【裁判字號】    91,交上易,387
【裁判日期】    920325
【裁判案由】    過失傷害
【裁判全文】
臺灣高等法院刑事判決                          九十一年度交上易字第三八七號
    上  訴  人
    即  被  告  丁○○
    輔  佐  人
    即被告之父  丙○○
右列上訴人因過失傷害案件，不服臺灣桃園地方法院九十一年度交自字第四號，中華
民國九十一年九月三日第一審判決，提起上訴，本院判決如左：
    主  文
上訴駁回。
    事  實
一、丁○○於民國八十八年四月十四日下午騎乘ＨＦＯ－五二六號重機車，沿桃園縣
    龜山鄉○○村○○路由銘傳大學往龜山方向行駛，當日下午六時十五分許，丁○○騎乘上開重機車，行至明德路二０八號前未繪製標線之路段，原應注意機車在
    未設置分道線之道路行駛時，應靠右行駛，並應注意該處約僅能容汽車雙向單線
    通行，對面有來車交會時，不得超車，且依當時晴天、路面無缺陷、視距良好、
    無障礙物等情境，亦無不能注意之情事，竟仍為超越在其前方行駛之Ｒ二－一四
    四五號自用小貨車，而未注意對向有甲○○騎乘ＢＹＥ－一七九號重機車亦行駛
    至該處，即貿然從自用小貨車之左側超車，適甲○○亦未注意該處限速為每小時
    四十公里，而以時速五十公里之速度騎乘機車繼續前行。雙方彼此避讓不及，對
    撞倒地，甲○○因此受有胸部挫傷併左側肋骨骨折、右側第八肋骨骨折、鼻骨骨
    折、腰壓迫性骨折等傷害。丁○○於肇事後犯罪未被發覺前，向到場處理之警員
    乙○○自首犯罪，並接受裁判。
二、案經甲○○提起自訴及檢察官移送併案審理。
    理  由
壹、程序部分：
一、本件事故發生於八十八年四月十四日，自訴人則在其知悉被告丁○○肇事時起六
    個月內，即於八十八年五月十七日，以被告過失傷害伊為由，在桃園縣警察局龜
    山分局向承辦警員提出告訴，有該次警訊筆錄附卷可稽（見偵查卷第四頁、第五
    頁）；是自訴人之告訴並未逾其告訴期間。從而，本件自訴人雖遲至九十一年六
    月四日始以同一犯罪事實向原審法院提起自訴（見原審卷第三頁刑事自訴狀），
    經核仍無刑事訴訟法第三百二十二條規定不得提起自訴之情形，合先敘明。
二、被告雖於本院具狀質疑上開警訊筆錄之真實性，因認不發生告訴之效力（見本院
    卷附被告所提出九十一年十月十四日刑事補充上訴理由狀），惟被告僅空言指稱
    上開筆錄係偽造，並未舉證以實其說，且證人即承辦員警乙○○亦於本院調查時
    到庭證稱：「我是根據通報趕到現場處理，當場製作道路交通事故調查報告表、
    現場圖，並拍照存證，也有帶被告到派出所，因為他是學生身分，我考慮到他的
    前途，所以希望他們雙方自行和解，以免他受到學校處分，因此暫時沒有對他製
    作筆錄，而被害人的筆錄也是在他出院之後才製作的。」、「（八十八年五月十
    七日製作被害人筆錄之後，為何沒有將全案移送檢察官偵辦？）他們都表示願意
    和解，我想他們洽談的機會，後來還把資料送到調解委員會，是因為被告未到場
    接受調解，調解委員會才叫被害人到法院提起自訴。」等語（見本院九十一年十
    二月二日訊問筆錄），已就本件處理之情形詳細說明，則縱承辦員警之處理經過
    或有不當，亦難以此即認上開筆錄係屬偽造而不生告訴之效力，被告上開所辯並
    非可採。
三、按過失傷害罪之法定刑為六月以下有期徒刑，其追訴權依刑法第八十條第一項第
    四款規定為三年，本件自訴人既於告訴期間內合法告訴，自未罹於時效，乃輔佐
    人仍主張「本件追訴權時效已完成」，即屬誤會。
貳、實體部分：
一、訊據上訴人即被告丁○○固不否認於右揭時地騎乘機車，因超車而與對向之自訴
    人機車對撞之事實，惟否認有何過失傷害犯行，於原審辯稱：是甲○○從對面逆
    向來撞我，又沒有戴安全帽，甲○○是從巷口轉出來的車云云；於本院則係辯稱
    ：我是依規定從左邊超車，且有注意對向車道沒有車輛經過才開始超車，是對方
    速度過快突然衝過來，我閃避不及才會撞上。我是跟著前面的機車超越自用小貨
    車，看到告訴人的機車時，認為他會跟第一台機車擦撞，沒想到他閃過第一台機
    車卻撞到我，且員警所繪製之現場圖繪製錯誤云云；另被告之輔佐人則於本院審
    理時當庭提出補充理由信函陳述意見略稱：本案已超過法定三年有效期限，業已
    喪失追訴權，且事發當時是因後方有車逼近，即將危及自身安危，而不得不採取
    刑法第二十四條第一項緊急避難之規定而謹慎跟著前方一輛機車超車。又目擊證
    人張文春在警訊中指稱車禍發生時之情節一事，是發生後多久時間傳訊？幾個月
    後？當事人並未在場，所以證人所言未必屬實。且如證人所言：機車騎士超越到
    我車輛前方，已經越過才與對面的騎士對撞等語，足見係自訴人不守法未戴安全
    帽，違規超速，加以未靠右行駛，因超速閃避了第一輛機車後，剎車不及才衝撞
    本人機車，在在違反交通規則。另依現場圖及照片比對觀之，相片日期明顯不符
    ，事隔好幾天才照的，有偽證之嫌，現場圖更是錯誤連連，明顯做假云云（見輔
    佐人於本院九十二年三月十八日審理時所庭呈之補充理由）。惟查：
    (一)右揭事實，業據自訴人甲○○於警訊、原審及本院審理時指訴綦詳（見偵查卷
      第四頁、第五頁、原審卷第六十四頁、本院九十一年三月十八日審判筆錄），
      核與目擊證人即Ｒ二－一四四五號自用小貨車車主張文春於警訊中所證稱：「
      於八十八年四月十四日十八時十五分許，我駕Ｒ二－一四四五號客貨兩車行駛
      該車禍地點時，隨後騎乘ＨＦＯ－五二六號重機的銘傳學生，我從照後鏡看到
      要從我車輛左側超車，於是我減速慢行，該ＨＦＯ－五二六號騎士超越到我駕
      車輛左前突然與對向靠右行駛的ＢＹＥ－一七九號重機騎士對撞，我即時剎車
      不動，待警方前來測繪現場才離去。」、「ＨＦＯ－五二六號機車從我後車左
      側超車，超到我左側前和對向靠右ＢＹＥ－一七九號騎士對撞，把對向的騎士
      撞及（擊）人車彈出我所駕車輛約四米．．」等語相符（見原審卷第二十四頁
      、第二十五頁），且被告亦自承其係欲從自小貨車左側超車，以致與對向之自
      訴人機車對撞等情，此外復有道路交通事故調查報告表一份、肇事現場照片二
      張附卷可稽（見偵查卷第十一頁、第十二頁）。被告雖於原審辯稱：是甲○○
      逆向行車，而且他是從巷口轉彎出來的車子云云，惟證人乙○○員警於原審到
      庭證稱：該處非單行道等語（見原審卷第四十八頁），且卷附現場圖亦記載該
      處無分道設施（見原審卷第二十九頁）；又自上開現場圖及照片以觀，肇事地
      點前後離巷口均有相當距離，顯見被告上開所辯均係卸責之詞，並不足採。從
      而，本件係被告騎乘機車於雙向道路上，由左超越前方自用小貨車時，與對面
      自訴人之來車對撞，可堪認定。
    (二)按機器腳踏車在未劃分快慢車道之道路，應靠右行駛，對面有來車交會時，不
      得超車，道路交通安全規則第九十九條第一項第一款、第一百零一條第二款分
      別訂有明文。查依證人黃員證詞及上開調查報告表所載，肇事地點未設置標線
      ，肇事當時晴天，路面無缺陷，視距良好無障礙物等情境，並無不能注意之情
      事，乃被告仍疏未注意應靠右行駛，又未注意對面來車，即貿然從自用小貨車
      左側超車以致肇事，被告自有違反上開規定之過失。且自訴人因此受有如事實
      欄所示之傷害，亦有驗傷單一份在卷可考（見偵查卷第六頁），故自訴人所受
      之傷與被告之行為間即有相當因果關係。
    (三)另自訴人自承：伊時速五十公里左右等語（見原審卷第三十八頁），對照該處
      限速為四十公里，顯然超速，再參酌證人張文春陳稱：機車騎士超越到我車輛
      左前方，就與對面車輛之騎士對撞等語，足見自訴人係因超速致不及反應，而
      未能採取適當措施，自訴人就事故發生亦有過失，惟此並不足以解免被告之過
      失責任。至被告辯稱：甲○○沒戴安全帽，而且我也有受傷云云，惟被告受傷
      乃自身過失所致，而自訴人所受傷勢集中於胸、腰等處，有驗傷單一份可資佐
      證（見偵查卷第六頁），與頭部有無戴安全帽無關；亦即被告就此部分所辯，
      均無關乎肇事責任之歸屬。
    (四)至被告與其輔佐人雖均於本院辯稱：當時係因後方有車逼近，即將危及自身安
      危，不得不跟著前方的一輛機車超車，因而主張係屬刑法第二十四條緊急避難
      云云，然查，被告於原審均未表示後方有車輛逼近乙情，且其於原審尚自承：
      「我超車是前面的車子開太慢。」等語（見原審卷第六十五頁），則其於本院
      所主張緊急避難已有疑義，又緊急避難行為，須自己或他人之生命、身體、自
      由、財產猝遇危險之際，非侵害他人法益別無救護之途，為必要之條件。倘行
      為人應注意並能注意而不注意，致有一定結果發生者，則與緊急避難之法定要
      件顯然不符，最高法院二十四年上字第二六六九號判例、七十三年度台上字第
      一八二七號判決參照。本件事故發生之時，若縱如被告所稱後方有來車逼近，
      仍得採取其他之方法避之，非僅有超車一途，又縱須超車，依當時之情況，亦
      無不能注意之情事，惟其仍未注意對向有自訴人之機車，而致本件車禍發生，
      則被告援引緊急避難置辯，殊無可採。另被告之輔佐人雖以目擊證人張文春證
      詞係事故發生後數月方製作（證人張文春之筆錄係於八十八年七月十日製作，
      距本件事故發生之時即八十八年四月十四日，相距近三個月）而質疑其真實性
      ，惟承辦員警乙○○已於本院調查時到庭證述：「我一直在等他們自行和解，
      後來發現他們並沒有要和解的意思，才通知目擊證人張文春到派出所製作筆錄
      ，在現場處理時我有留下他的電話號碼」等語（見本院九十一年十二月二日訊
      問筆錄），況目擊證人張文春所述事故發生之經過與被告之陳述亦未有何齟齬
      之處，則被告空言質疑其真實性，亦非可採。至被告及其輔佐人空言辯稱現場
      圖明顯做假云云，惟被告並未提出證據以資證明，則其所辯顯屬無據，尚非可
      取。另依現場照片上所顯示之日期雖與本件事故發生時相距四日（照片上顯示
      日期為八十八年四月十八日），惟該照片下方之案由欄已載明：「肇事現場，
      因避免交通擁塞，警在處理先於白噴漆原車輛位置，再將車輛疑開路邊，路況
      為車禍相關位置」等語（見原審卷第三十頁），而照片上亦明顯可見被告及目
      擊證人所駕車號之白色噴漆標示，則自無輔佐人所稱偽造之情，併此敘明。
    (五)綜上所述，本件事證明確，被告及其輔佐人所為辯稱無非卸責之詞，不足採信
      ，被告犯行洵堪認定，應依法論科。
二、核被告丁○○所為，係犯刑法第二百八十四條第一項前段之過失傷害罪。被告於
    肇事後犯罪未被發覺前主動向警員乙○○自首，此經證人黃員到庭證述無誤（見
    原審卷第四十七頁），被告事後並接受裁判，應依刑法第六十二條前段規定減輕
    其刑。
三、原審依刑事訴訟法第三百四十三條、第二百九十九條第一項前段，刑法第二百八
    十四條第一項前段、第四十一條第一項前段、第六十二條前段，罰金罰鍰提高標
    準條例第一條前段、第二條，並審酌被告並無前科，此有臺灣桃園地方法院檢察
    署刑案資料查註記錄表一紙附卷可稽，素行尚稱良好，惟本件事故主要為被告之
    過失，而其犯後對自訴人不僅未予聞問，於原審審理時更屢屢飾詞推卸責任，態
    度不佳，自訴人亦有部分過失等一切情狀，量處被告拘役五十日，並諭知易科罰
    金之折算標準，其認事用法核無違誤，量刑亦稱允當，被告提起上訴猶以「當時
    我是依規定從左邊超車，而且有注意對向車道沒有車輛經過才開始超車，是對方
    速度過快突然衝過來，我閃避不及才會撞上」等語否認犯罪，指摘原判決不當，
    請求撤銷改判即無理由，應駁回其上訴。
據上論斷，應依刑事訴訟法第三百六十八條判決如主文。
中      華      民      國      九十二      年    三    月    二十五    日
                              臺灣高等法院交通法庭
                                  審判長法  官  葉  騰  瑞
                                        法  官  莊  明  彰
                                        法  官  黃  國  忠
右正本證明與原本無異。
不得上訴。
                                        書記官  劉  貞  達
中      華      民      國      九十二      年    三    月    二十五    日
附錄本案論罪科刑法條全文
刑法第二百八十四條：
因過失傷害人者，處六月以下有期徒刑、拘役或五百元以下罰金，致重傷者，處一年
以下有期徒刑、拘役或五百元以下罰金。
從事業務之人，因業務上之過失傷害人者，處一年以下有期徒刑、拘役或一千元以下
罰金，致重傷者，處三年以下有期徒刑、拘役或二千元以下罰金。


司法院資訊處製作；財團法人民間司法改革基金會備份。
